【裁判字號】    90,上訴,247
【裁判日期】    891226
【裁判案由】    違反稅捐稽徵法等
【裁判全文】
臺灣高等法院高雄分院刑事判決                      九十年度上訴字第二四七號
    公  訴  人  甲○○○
    被      告  丙○○
右上訴人因被告違反稅捐稽徵法等案件，不服臺灣高雄地方法院八十九年度訴字第一
四六一號中華民國八十九年十二月二十六日第一審判決（起訴案號：臺灣高雄地方法
院檢察署八十八年度偵字第三００六０號），提起上訴，本院判決如左：
      主  文
上訴駁回。
      理  由
一、公訴意旨略以：被告丙○○係址設高雄縣鳳山市○○○路五三六之一號一樓之全
    利冷凍海產有限公司（下稱全利公司）負責人，為公司法第八條所稱之公司負責
    人及商業會計法第四條所稱之商業負責人，負有據實製作薪資所得扣繳暨免扣繳
    憑單之義務，並為依法應納稅之納稅義務人。其於八十四年間某日，明知被害人
    乙○○於民國八十三年度間並未在全利公司擔任何工作，亦未曾支領任何薪資，
    竟在性質屬於會計憑證之「八十三年度各類所得扣繳暨免扣繳憑單」（以下簡稱
    扣繳憑單）上，虛偽填載乙○○於八十三年一月起，迄十二月間在全利公司之薪
    資所得為新台幣（下同）二十一萬六千元之不實事實，丙○○復持該不實之扣繳
    憑單連同申報書，委由不知情且不詳姓名之會計師向財政部臺灣省南區國稅局岡
    山稽徵所提出申報，以此詐術使全利公司之營業成本增加，營利所得減少，藉此
    方法逃漏營利事業所得稅（其逃漏稅額應為二十一萬六千元乘以百分之二十五）
    ，足以生損害於乙○○以及稅捐稽徵機關對於稅捐稽徵管理之正確性，因認被告
    涉有違反稅捐稽徵法第四十七條第一款、第四十一條公司負責人以不正當方法逃
    漏稅捐及商業會計法第七十一條第一款填製不實會計憑證之罪嫌等情。
二、按犯罪事實應依證據證據認定之，無證據不得推定其犯罪事實，刑事訴訟法第一
    百五十四條定有明文。又事實之認定，應憑證據，如未能發現相當證據，或證據
    不足以證明，自不能以推測或擬制之方法，為裁判基礎（最高法院四十年台上字
    第八六號判例參照）；且認定犯罪事實所憑之證據，雖不以直接證據為限，間接
    證據亦包括在內，然無論直接證據或間接證據，其為訴訟上之證明，須於通常一
  般之人均不致有所懷疑，而得確信其為真實之程度者，始得據為有罪之認定，倘
    其證明尚未達此一程度，而有合理之懷疑存在而無從使事實審法院得有罪之確信
    時，即應由法院為諭知被告無罪之判決（最高法院七十六年台上字第四九八六號
    判例參照）。再按，行為非出於故意或過失者，不罰。過失行為之處罰，以有特
    別規定者為限，刑法第十二條定有明文，而稅捐稽徵法第四十一條、第四十七條
    第一款之逃漏稅捐罪及商業會計法第七十一條填製不實會計憑證罪既均無處罰過
    失犯之特別規定，自以行為人出於故意而違犯者，為犯罪構成要件。
三、本件公訴人認被告涉有右開犯行，係以被害人乙○○證稱於八十三年間係任職於
    駿旺實業有限公司（下稱駿旺公司），未在全利公司工作並支領薪資等語、乙○
    ○八十三年度綜合所得稅核定通知書及扣繳憑單各一份、證人許金燕證稱被告公
    司報稅事宜均不知情，乙○○僅是十餘年前曾到該處打工等語為據，並認全利公
    司既僅有五、六位固定員工，被告為公司負責人應無不知聘僱何固定職員之理，
    且代為申報薪資之會計或會計師，其與公司營收既無何利害關係，自無擅自增列
    不實員工虛報薪資之理；參以被告身為公司負責人就虛列員工薪資一事，顯難推
    諉不知等情為憑。
四、訊據被告固不否認被害人乙○○之扣繳憑單係由全利公司申報之事實，惟堅決否
    認有何違反稅捐稽徵法及填製不實商業憑證等犯行，辯稱：聘僱工人之事是交給
    工頭負責，伊不知工頭實際聘僱何人，發工資時，是由工頭將工人之身分證拿給
    公司會計報帳、工頭是廠長許金燕兼的等語。
五、經查：
（一）證人即被害人乙○○到庭結證：「（問：八十三年你有無在丙○○經營之全利
      冷凍海產有限公司工作？）沒有」、「（問：八十三年你在何處工作？）駿旺
      實業有限公司，賣房子」、「（問：八十三年以你名義報稅，你事先知情否？
      ）不知情，我是於去年收到扣繳憑單才知道」、「（問：十幾年是否曾在全利
      冷凍海產有限公司打工過？）是國中暑假曾去打工大概一個多月，公司有向我
      們要身分證報稅用」等語甚詳（八十九年七月二十一日訊問筆錄），且有其八
      十三年度綜合所得稅核定通知書及扣繳憑單各一份在卷可稽，堪信乙○○於八
      十三年度確未受僱於全利公司甚明。
（二）次查，被告於本院調查時供稱「（營業方式如何？）我負責金錢調度、訂單、
      原料採購等，工人是工頭找的，工頭找會計領錢，領錢明細由工頭拿給會計，
      我不知道」、「（如何與工頭算帳？）論件計酬，例如一箱魷魚五十元，原料
      進來，工頭負責找人洗乾淨，加藥水處理、包裝、裝貨櫃，每個過程價錢不一
      樣，詳細我們不知道，工頭不會讓我們知道，因為如果工人知道了會找工頭吵
      」等語，核與證人即前全利公司會計劉月嬌於偵查、原審及本院調查分別結證
      「：：我公司把工包工頭，工頭即應提出相等之領薪報表以供報稅：：」、「
      （問：公司員工之薪資如何報？）工頭向我領薪水，工人名冊是工頭交給我的
      ，我們是包工制度，公司對工頭，工頭再對工人」、「（如何加工？）請工頭
      ，工頭自己找工人，論件計酬，比如一貨櫃鯊魚，入冷凍庫二元，宰殺六元（
      均以每公斤計算），包給固定一個人，我們是付薪資給工頭，工頭把薪資表報
      給我，如果有差額是工頭抽的，我們公司固定職員有老闆，廠長、工頭、品管
      二人及我」（偵卷第三十六頁、原審卷第七十二頁、本院卷九十年二月二十六
      日調查筆錄），等語相符，證人許金燕於本院調查亦稱「被告負責外銷訂單部
      分、買貨，買回來後由我找工頭來加工，工頭負責找工人在現場處理貨物，工
      人對工頭，工頭對被告負責，如果一箱貨物加工二十元，看工頭作多少，分作
      初五二十請錢，是向會計請錢，工頭分給工人：：每個月請錢要準備工人名冊
      、及身分證資料給會計：：」等語明確，核與被告所辯亦屬相符，從而被告所
      辯全利公司上開由工頭包工，公司負責人只對工頭就承包範圍支付酬勞之營業
      方式洵堪認定。
（三）證人許金燕於偵查中供稱「：：守仁也沒有向我說要報嘉芬稅的事：：」，劉
      月嬌於原審亦證稱被告並未持交工人名冊給伊（偵卷第四十一頁、原審卷第七
      十二頁），足證被告並未向許金燕拿取乙○○之身份證件；或將乙○○之身份
      證件交予劉月嬌，而故意虛報乙○○薪資之事，再全利公司之工頭於請領包工
      之酬勞時，須將工人名冊及身分資料交給全利公司會計，業經證人劉月嬌、許
      金燕結證屬實，則乙○○之身分證件，可能由許金燕或其他工頭於八十三年間
      ，持予劉月嬌用以申報工錢，而全利公司因採包工制，負責人只就工頭承包之
      範圍內支付對價，對工頭出具之工人清冊只核對領款之總額，就其中工人之領
      款明細及身分證件，並不影響其應支付金額，則被告對工頭請領報酬時出具之
      工人清冊及身分證件等，未予核對，並不違背常理，被告所辯不知工頭聘僱何
      人等語，堪信為真實。
六、綜上所述，全利公司於八十三年間雖有未實際僱用證人乙○○而以之申報薪資二
    十一萬六千元之事實，然上開身分證件可能係由許金燕或其他工頭提出於公司會
    計辦理申報薪資，已如前述，且被告因全利公司採包工制，只就工頭承包承包範
    圍支付報酬予工頭，對工頭出具之工人清冊及身分證件，並不影響其應支付之金
    額，未予逐筆核對，則其憑工頭交與會計之工人清冊轉送會計事務所填制扣繳憑
    單報稅，即無以詐術或其他不正方法逃漏稅捐或明知為不實事項而填製會計憑證
    之犯罪故意可言，自與稅捐稽徵法第四十七條第一款、第四十一條及商業會計法
    第七十一條第一款之構成要件不合。此外，本院復查無其他積極證據足資證明被
    告確有公訴人所指之犯行，本案不能證明被告犯罪，原審為被告無罪之諭知，經
    核並無不合。檢察官上訴意旨以許金燕固屬工頭，但其於偵查中供稱並未提出乙
    ○○之身分證件做為申報稅務之用，又工頭、會計員與公司營收無利害關係，自
    無擅自增列不實員工虛報薪資，而甘冒觸法之理，且被告為公司負責人就其公司
    營運之各項支出，均屬評估營運成本及獲利之要件，故就虛列員工薪資一事，顯
    難推諉不知云云指摘原判決不當，為無理由，應予駁回。
據上論結，應依刑事訴訟法第三百六十八條，判決如主文。
本案經檢察官陳國全到庭執行職務。
中      華      民      國    九十    年      三      月     三十     日
                              臺灣高等法院高雄分院刑事第五庭
                                  審判長法官
                                        法官
                                        法官
檢察官得上訴。


司法院資訊處製作；財團法人民間司法改革基金會備份。
